【裁判字號】    98,訴,1099
【裁判日期】    981208
【裁判案由】    商業會計法等
【裁判全文】
臺灣桃園地方法院刑事判決              98年度訴字第1099號
公  訴  人  臺灣桃園地方法院檢察署檢察官
被      告  乙○○○
            丙○○（原名鍾羅芳.
            甲○○
上列被告因違反商業會計法等案件，經檢察官提起公訴（97年度
偵字第20898 號），被告於準備程序進行中為有罪之陳述，經本
院合議庭裁定由受命法官獨任進行簡式審判程序，本院判決如下
：
    主  文
乙○○○商業負責人，以明知為不實之事項，而填製會計憑證，
處有期徒刑肆月，如易科罰金，以銀元佰元即新臺幣玖佰元折
算壹日；減為有期徒刑貳月，如易科罰金，以銀元佰元即新臺
幣玖佰元折算壹日。又公司負責人，為納稅義務人以不正方法逃
漏稅捐，處有期徒刑肆月，如易科罰金，以銀元佰元即新臺幣
玖佰元折算壹日；減為有期徒刑貳月，如易科罰金，以銀元佰
元即新臺幣玖佰元折算壹日。應執行有期徒刑月，如易科罰金
，以銀元佰元即新臺幣玖佰元折算壹日。緩刑貳年，並應於判
決確定之日起壹年內，向公庫支付新臺幣陸萬元。
丙○○商業負責人，以明知為不實之事項，而填製會計憑證，處
有期徒刑肆月，如易科罰金，以銀元佰元即新臺幣玖佰元折算
壹日；減為有期徒刑貳月，如易科罰金，以銀元佰元即新臺幣
玖佰元折算壹日。又公司負責人，為納稅義務人以不正方法逃漏
稅捐，處有期徒刑肆月，如易科罰金，以銀元佰元即新臺幣玖
佰元折算壹日；減為有期徒刑貳月，如易科罰金，以銀元佰元
即新臺幣玖佰元折算壹日。應執行有期徒刑月，如易科罰金，
以銀元佰元即新臺幣玖佰元折算壹日。緩刑貳年，並應於判決
確定之日起壹年內，向公庫支付新臺幣陸萬元。
甲○○商業負責人，以明知為不實之事項，而填製會計憑證，處
有期徒刑肆月，如易科罰金，以銀元佰元即新臺幣玖佰元折算
壹日；減為有期徒刑貳月，如易科罰金，以銀元佰元即新臺幣
玖佰元折算壹日。又公司負責人，為納稅義務人以不正方法逃漏
稅捐，處有期徒刑肆月，如易科罰金，以銀元佰元即新臺幣玖
佰元折算壹日；減為有期徒刑貳月，如易科罰金，以銀元佰元
即新臺幣玖佰元折算壹日。應執行有期徒刑月，如易科罰金，
以銀元佰元即新臺幣玖佰元折算壹日。
    事  實
一、乙○○○係址設桃園縣楊梅鎮○○街541 巷1弄1號「玄天有
    限公司」（下稱玄天公司）負責人，又丙○○為址設桃園縣
    平鎮市○○路36巷9 號「鍾實企業有限公司」（下稱鍾實公
    司）負責人，另甲○○則係址設桃園縣中壢市○○路42巷10
    弄6號1樓「昇通企業有限公司」（下稱昇通公司）負責人，
    為商業會計法之商業負責人，另玄天公司、鍾實公司及昇通
    公司分係稅捐稽徵法之納稅義務人，且乙○○○、丙○○及
    甲○○均為實際負責該項業務之人。緣乙○○○明知潘陣於
    民國88年間，僅在玄天公司擔任臨時僱用人員，並於該年度
    工作祇數月，未及1 年，而丙○○及甲○○亦明知潘陣於88
    年間未曾在鍾實公司或昇通公司工作及支薪，詎乙○○○、
    丙○○及甲○○竟各基於製作不實會計憑證、及使納稅義務
    人即玄天公司、鍾實公司及昇通公司逃漏稅捐之犯意，分別
    於88年間某日，假潘陣為各該公司員工，在渠等所掌請領薪
    資清冊上登載潘陣按月領有薪資，復以此不實之會計憑證向
    財政部臺灣省南區國稅局虛偽申報員工薪資據以行使，藉此
    方式為玄天公司、鍾實公司及昇通公司逃漏稅捐，足以生損
    害潘陣及稅捐稽徵機關對於稅捐公平性及稅務管理之正確性
    。嗣因潘陣經財政部臺灣省南區國稅局通知漏未申報綜合所
    得稅後，向財政部臺灣省南區國稅局潮州稽徵所檢舉查悉上
    情。
二、案經潘陣訴請臺灣桃園地方法院檢察署檢察官偵查起訴。
    理  由
一、本案被告乙○○○、丙○○及甲○○所犯係死刑、無期徒刑
    或最輕本刑為3 年以上有期徒刑以外之罪，渠等於準備程序
    中就被訴事實為有罪之陳述，經本院告知簡式審判程序之旨
    ，並聽取檢察官、被告等人意見後，爰依刑事訴訟法第 273
    條之1第1項規定合議裁定由受命法官獨任進行簡式審判程序
    ，先予敘明。
二、訊據被告乙○○○、丙○○及甲○○對上揭犯行均坦承不諱
    ，復據告訴人潘陣指證綦詳，且有玄天公司、鍾實公司及昇
    通公司登記資料、印領清冊、薪資表、各類所得扣繳暨免扣
    繳憑單、營利所得稅結算申報損益表、資產負債表及財產目
    錄等在卷可稽，足徵被告等人任意性之自白，核與事實相符
    ，洵堪採信。是本案事證明確，被告等人犯行均堪認定。
三、查被告乙○○○、丙○○及甲○○行為後，刑法及刑法施行
    法部分條文業於94年2月2日修正公布，95年7月1日施行，修
    正後刑法第2條第1項之規定，係規範行為後法律變更所生新
    舊法律比較適用之準據法，於修正後刑法施行後，應適用修
    正後刑法第2條第1項規定之從舊從輕原則為比較，應適用最
    有利於行為人之法律：
  (一)關於數罪併罰就主刑有期徒刑定應執行之規定，修正前刑法
    第51條第5 款係規定宣告多數有期徒刑者，於各刑中之最長
    期以上，各刑合併之刑期以下，定其刑期，但不得逾20年，
    惟修正後刑法第51條第5 款將但書修正為不得逾30年，經比
    較行為時法與裁判時法，因修正之數罪併罰就主刑有期徒刑
    定應執行之規定，以行為時法有利於被告等人。
  (二)又有關法定罰金刑最低度部分，依修正前刑法第33條第5 款
    規定為銀元1元以上，復依修正前罰金罰鍰提高標準條例第1
    條前段提高10倍，折算新臺幣為30元以上，惟修正後刑法第
    33條第5款則規定為1,000元以上，以百元計算，經比較行為
    時法與裁判時法，亦以行為時之罰金刑最低度規定有利於被
    告等人。
  (三)另就商業會計法於95年5 月24日修正公布並施行，將其中第
    71條第1 款法定刑中罰金刑部分，由修正前科或併科15萬元
    以下罰金，修正為科或併科60萬元以下罰金，則經比較行為
    時法與裁判時法，修正後之規定並未較有利於被告等人。
  (四)復對稅捐稽徵法於98年5 月27日修正公布並施行，就其中第
    47條法人或非法人團體負責人之刑責部分增列第2 項，於前
    項規定之人與實際負責業務之人不同時，以實際負責業務之
    人為準，乃屬行為可罰性要件之限縮，惟不論適用修正前後
    之規定，因被告等人分為玄天公司、鍾實公司及昇通公司實
    際負責該項業務之人，均應構成該條應受處罰之人，則修正
    後規定並未較有利於被告等人。
    基上，綜合比較修正前、後刑法有關數罪併罰、罰金刑之計
    算單位，商業會計法之法定刑罰金刑修正，及稅捐稽徵法法
    人或非法人團體負責人之刑責等規定，各該法律皆以行為時
    之規定較有利於被告等人，則應依修正後刑法第2條第1項前
    段規定，各適用行為時之刑法、商業會計法及稅捐稽徵法等
    法律，合先敘明。
四、論罪科刑部分：
  (一)按商業會計法上之商業會計憑證，分為原始憑證及記帳憑證
    ，支出傳票、轉帳傳票均屬記帳憑證，商業會計法第15條、
    第17條分別定有明文。又商業會計法第71條第1 款之商業負
    責人，以明知為不實之事項而填製會計憑證，原含有業務上
    登載不實之本質，與刑法第215 條之從事業務之人明知為不
    實之事項而登載於業務上文書罪，皆規範處罰同一之登載不
    實行為，應屬法規競合，且前者為後者之特別規定，依特別
    法優於普通法之原則，自應優先適用商業會計法第71條第 1
    款論處；另稅捐稽徵法第41條之罪，係以詐術或其他不正當
    之方法逃漏稅捐為成立要件，而所謂詐術固同於刑法上詐術
    之意，乃指以偽作真或欺罔隱瞞等積極之作為，致稅捐機關
    陷於錯誤，而免納或少納應繳之稅款，以獲取財產上之不法
    利益；至不正當方法則指詐術以外，其他違背稅法上義務，
    足以減損租稅徵收之積極行為而言，二者之含義並非相同，
    最高法院92年度台上字第6171號、92年度台上字第1624號判
    決意旨均可資參照。查被告乙○○○、丙○○及甲○○分為
    玄天公司、鍾實公司及昇通公司負責人，為商業會計法第 4
    條所指之商業負責人，且玄天公司、鍾實公司及昇通公司皆
    為稅捐稽徵法第41條規範之納稅義務人，故核渠等所為，均
    係犯修正前商業會計法第71條第1 款填載不實會計憑證罪，
    及修正前稅捐稽徵法第47條第1款、第41條第1項之詐術逃漏
    稅捐罪。
  (二)再被告等人就違反填載不實會計憑證罪部分，渠等登載不實
    事項於業務上作成文書之低度行為，應為行使之高度行為吸
    收，均不另論罪。另按公司為法人，公司負責人為自然人，
    二者在法律上並非同一人格主體；公司負責人為公司之代表
    ，其為公司所為行為，應由公司負責；故公司負責人為公司
    以不正當方法逃漏稅捐，因納稅義務人為公司，其所觸犯稅
    捐稽徵法第41條之罪之犯罪或受罰主體，仍為公司，而非公
    司負責人，僅因公司於事實上無從擔負自由刑之責任，基於
    刑事政策上之考慮，同法第47條第1 款將納稅義務人之公司
    應處徒刑之規定，轉嫁於公司負責人；是公司負責人依該條
    款而適用徒刑之處罰，乃屬代罰之性質，並非因其本身之犯
    罪而負行為責任；又刑法第55條所規定之牽連犯，必須同一
    人犯一罪而其方法或結果行為另犯他罪名，始克相當；亦即
    必須同一犯罪主體之二個以上犯罪行為間，具有目的與方法
    、或目的與結果之關係，始得從一重處斷；公司負責人為納
    稅義務人之公司以不正當方法逃漏稅捐，既非稅捐稽徵法第
    41條之犯罪或受罰主體，僅依同法第47條第1 款之規定，代
    替公司受徒刑之處罰，自與其本身為犯罪主體所犯其他罪名
    （如刑法第216條、第215條、商業會計法第71條第1 款等罪
    ）間，不具牽連犯關係，最高法院88年度台上字第149 號判
    決意旨亦可資參照。準此，被告等人各基於玄天公司、鍾實
    公司及昇通公司負責人所犯以詐術逃漏稅捐罪，與渠等己身
    所犯填載不實會計憑證罪間，乃轉嫁代罰而來，無何牽連關
    係，應予分論併罰。
  (三)爰審酌被告等人為貪圖一己之利，分別藉告訴人潘陣為玄天
    公司、鍾實公司及昇通公司員工為由以填載不實會計憑證，
    復以此詐術使各該公司逃漏稅捐，動機不良，致令告訴人無
    端遭稅捐稽徵機關催繳應納稅額，擾亂稅務作業、危害稽徵
    公正，誠屬不該，但念渠等犯後已知所悔悟，態度良可，並
    兼衡犯罪目的、手段、智識程度、所生危害程度等一切情狀
    ，分別量處如主文所示之刑。復法院就刑法修正後有關罪刑
    新舊法應一體適用定其罪刑後，就有期徒刑、拘役如易科罰
    金，罰金如易服勞役標準之宣告，乃罪刑執行之層次，並非
    罪刑之適用，故而，罪刑之適用與罪刑之執行雖分別適用修
    正前、修正後之刑法，並無同一法律割裂適用之疑義，是易
    科罰金、易服勞役、保安處分之宣告，均涉及裁量權之行使
    ，須於裁量權行使時，方有比較適用問題，此部分得予割裂
    適用，先予敘明。準此，被告等人行為後，刑法就易科罰金
    之折算標準業已修正，由修正前刑法第41條第1 項前段之規
    定，得以銀元1元以上銀元3元以下折算1 日，並依修正前罰
    金罰鍰提高標準條例第2 條規定提高100倍為銀元100元以上
    銀元300 元以下，折算新臺幣為300元以上900元以下，然修
    正後刑法第41條第1 項前段修正為得以1,000元、2,000元或
    3,000元折算1日，比較行為時法與裁判時法，因修正後規定
    並未較有利於行為人，則應依修正後刑法第2條第1項前段規
    定，適用行為時之法律，是就被告等人所宣告之刑，諭知易
    科罰金之折算標準。另中華民國九十六年罪犯減刑條例業於
    96年7月4日公布，並於同年月16日施行，被告等人犯罪時間
    均在96年4 月24日以前，且核無該條例所規定不得減刑之情
    形，爰依該條例第2條第1項第3 款規定，各減其宣告刑二分
    之一，並分別諭知易科罰金之折算標準，復再定應執行之刑
    及諭知易科罰金之折算標準。
  (四)末按犯罪在修正後刑法施行前，於修正後刑法施行後，關於
    緩刑之宣告，因宣告緩刑要件之變更，非屬刑法第2 條所稱
    法律之變更，無新舊刑法罪刑比較之問題，應適用修正後法
    第74條之規定，最高法院95年度第八次刑事庭會議決議可資
    參照。查被告乙○○○、丙○○前未曾因故意犯罪而受有期
    徒刑以上刑之宣告，此有臺灣高等法院被告前案紀錄表各 1
    份在卷足考，且念被告乙○○○、丙○○犯後皆已誠心悔悟
    知其所為非是，明瞭正確之法治觀念，本院參酌上情，足見
    被告乙○○○、丙○○乃因一時失慮，致罹刑章，經此偵審
    程序及刑之宣告，當知所警惕，信無再犯之虞，本院因認所
    宣告之刑，以暫不執行為適當，併均予宣告緩刑2 年，及酌
    量犯行態樣，依刑法第74條第2項第4款規定，命被告乙○○○、丙○○於判決確定之日起1年內，各向公庫支付6萬元，
    以導正渠等正確之法治觀念，而啟自新。至被告甲○○則因
    另涉違反稅捐稽徵法等案件，業經本院以98年度簡字第 129
    號判決，判處應執行有期徒刑6 月確定，本院認其違法態樣
    相若，不適宜給予緩刑之諭知，附此敘明。
據上論斷，應依刑事訴訟法第273條之1 第1項、第299條第1項前
段，修正前商業會計法第71條第1 款，修正前稅捐稽徵法第47條
第1款，稅捐稽徵法第41條，修正前刑法第41條第1項前段、第51
條第5款，刑法第11條前段、第2條第1項前段、第74條第1項第 1
款、第2項第4 款，修正前罰金罰鍰提高標準條例第2條，中華民
國九十六年罪犯減刑條例第2條第1項第3 款、第7條、第9條、第
10條第1項，判決如主文。
本案經檢察官施昱廷到庭執行職務。
中    華    民    國    98    年    12    月    8     日
                  刑事第六庭    法  官  黃翊哲
以上正本證明與原本無異。
如不服本判決，應於判決送達後10日內向本院提出上訴書狀（應
附繕本），並應敘述具體理由，其未敘述上訴理由者，應於上訴
期間屆滿後20日向本院內補提理由書，上訴於臺灣高等法院。
                                書記官  高文靜
中    華    民    國    98    年    12    月    8     日
附錄本判決論罪科刑法條：
修正前商業會計法第71條第1款
商業負責人、主辦及經辦會計人員或依法受託代他人處理會計事
務之人員有以明知為不實之事項，而填製會計憑證或記入帳冊情
事者，處5 年以下有期徒刑、拘役或科或併科新臺幣15萬元以下
罰金。
稅捐稽徵法第41條
納稅義務人以詐術或其他不正當方法逃漏稅捐者，處5 年以下有
期徒刑、拘役或科或併科新臺幣6萬元以下罰金。
修正前稅捐稽徵法第47條第1款
本法關於納稅義務人、扣繳義務人及代徵人應處徒刑之規定，於
公司法規定之公司負責人適用之。


司法院資訊處製作；財團法人民間司法改革基金會備份。
